臺灣高等法院民事判決　　　　　　　　95年度建上易字第52號
上　訴　人　戊○○
被上訴人　　己○○
訴訟代理人　林維堯律師
上列當事人間請求給付工程款事件，上訴人對於中華民國95年10
月5日臺灣臺北地方法院94年度建字第125號第一審判決提起上訴
，本院於96年4月10日言詞辯論終結，判決如下：
    主  文
原判決關於駁回上訴人後開第2項之訴部分並訴訟費用之裁判廢
棄。
被上訴人應給付上訴人新台幣246,055元及自94年5月26日起至清
償日止按週年利率5%計算之利息。
其餘上訴駁回。
第一、二審訴訟費用，由兩造各負擔2分之1。
    事實及理由
一、上訴人主張：被上訴人將其坐落台北市○○街87巷25號3樓
    房屋，委由上訴人進行裝修工程，兩造於民國93年10月27日
    簽訂室內裝修承攬合約書（下稱系爭承攬合約），採「總價
    承包」方式交由上訴人承攬施作，總工程款為新台幣（下同
    ）875,00 0元，並約定工程款按4期給付。開工初始被上訴
    人即藉詞延期施工，後又時時不按約或變動增改或曲解圖示
    等行為干擾不休，惟94年1月13日之前，上訴人已完成契約
    工程範圍內第壹項目至第柒項目90％以上工程，以及應被上
    訴人要求非契約內之增改工程交付被上訴人，並於94年1月
    14日至94年1月24日止，合計多次應被上訴人分次提出指示
    修改與再次增加要求，均逐項完工交付，94年1月13日前木
    地板基礎構築工程亦已完成，尚餘1至2日工時之實木面板安
    置單項工程即可完工結案交付被上訴人。然94年1月14日上
    訴人按序進實木地板面材之際，被上訴人卻刻意藉木地板材
    料規格長度不符為由，阻斷上訴人依約按貨樣之規格品進料
    完工交付結案，使本案僅餘再續之實木面板安置工程自94年
    1 月14日起受阻停頓。上訴人函請被上訴人應先支付已完工
    及增改項目之工程款計354,980元。被上訴人經上訴人多次
    催討，拒不支付。依原已完工及增改項目之工程款計354,98
    0 元，被上訴人已承諾木地板已完工部分以每坪2,500元為
    補償上訴人金額計48,75 0元，合計被上訴人應給付上訴人
    403 ,730 元，依系爭承攬合約14條罰則得請求被上訴人支
    付15 萬元，共計553,730元等語。並聲明：(一)原判決廢棄。
    (二)被上訴人應給付上訴人553,730元及自起訴狀繕本送達之
    翌日起至清償日止按年息5％計算之利息。
二、被上訴人辯稱：依系爭承攬合約，兩造就系爭工程採「總價
    承包」方式，確定為875,000元，未經被上訴人同意上訴人
    不得擅自增減工程款。上訴人應依系爭承攬合約檢附之施工
    圖面、估價明細單及施工說明書所列項目內容施工，並於94
    年1月21日完工，上訴人就完成之工程應經被上訴人驗收合
    格，始得對被上訴人主張請求工程款。上訴人所提出「裝修
    、應退與追加明細表」未經被上訴人簽認，對被上訴人不生
    拘束力，被上訴人否認該明細表形式上及實質上之真正。且
    該明細表所為工程款追加、減，既違反總價承包之約定，復
    未經被上訴人事前同意，抑或事後承認，顯已違反系爭承攬
    合約第2條、第3條及第4條。上訴人未依施工圖面、估價明
    細單及施工說明書施作，違反系爭承攬合約第3條之約定，
    被上訴人於94年2月4日發函通知並催告上訴人依約本旨履行
    契約義務，上訴人置之不理，被上訴人依系爭承攬合約第14
    條約定，於94年2月24日再次發函通知終止系爭承攬合約，
    。且上訴人既「未完成泥作、水電、鋁門窗、木作，自無驗
    收合格，依系爭承攬合約第16條B、C、D約定意旨，系爭工
    程款之請求權尚未發生且不存在，上訴人不得請求被上訴人
    給付工程款354,980元。上訴人所提室內裝修承攬工程增修
    條款既非兩造合意之結果，復無被上訴人簽認，對被上訴人
    不生拘束力，被上訴人否認其形式上及實質上之真正，上訴
    人不得請求補償款48,750元。被上訴人未違反系爭承攬合約
    ，自無負違約罰款可言，上訴人請求被上訴人給付違約金15
    萬元，自屬無據。上訴人未依施工圖面、估價明細單及施工
    說明書施作，被上訴人依系爭承攬合約第7條約定得請求上
    訴人給付逾期罰款2,725,000元，依第14條約定得請求上訴
    人賠償違約金15萬元，得依民法第263條準用第260條規定請
    求上訴人賠償損害48萬元，退還工程款16萬9,505元，合計
    共352萬4,505元。退萬步言，縱認上訴人對被上訴人有起訴
    請求之金額或部分債權存在，被上訴人以上開對上訴人有
    3,424,505元之債權，主張抵銷等語。並聲明：上訴駁回。
三、兩造不爭執之事實：
  (一)兩造於93年10月27日簽訂系爭承攬合約書，被上訴人委由上
    訴人進行房屋裝修工程，約定採「總價承包」方式交由上訴
    人承攬施作，總工程款為875,000元，分4期給付，上訴人應
    依系爭承攬合約檢附之施工圖面、估價明細單及施工說明書
    所列項目內容施工，並於94年1月21日完工。
  (二)被上訴人已付上訴人50萬元工程款。
四、上訴人主張：依系爭承攬合約，被上訴人應給付上訴人已完
    工及增改項目之工程款354,980元、補償款4萬8,750元、違
    約金15萬元等語，為被上訴人所否認，並以前揭情詞置辯。
    經查：
  (一)上訴人請求工程款354,980元部分：
    1.系爭承攬合約第4條約定：「本項裝修工程金額合計總價
      經雙方確定無誤，甲乙（即兩造）雙方同意除非變更日後
      不得藉各種理由增減金額。」依此約定，系爭工程雖為總
      額給付，但仍得由雙方同意增減金額。
    2.被上訴人主張：上訴人未依施工圖面、估價明細單及施工
      說明書施作，違反系爭承攬合約第3條之約定，被上訴人
      於94年2月4日發函催告上訴人依約本旨履行契約義務，上
      訴人置之不理，被上訴人依承攬合約第14條約定於94年2
      月24日再次發函通知終止系爭承攬合約，系爭契約已經終
      止等語。上訴人辯稱：94年1月13日之前上訴人已完成契
      約工程範圍內第壹項目至第柒項目90％以上工程，以及應
      被上訴人要求非契約內之增改工程交付被上訴人，尚餘1
      至2日工時之實木面版安置單項工程即可完工結案交付被
      上訴人，然被上訴人卻刻意藉木地板材料規格長度不符為
      由，阻斷上訴人依約按貨樣之規格品進料完工交付結案等
      語。經查：
      (1)證人丁○○到庭證稱：「本件工程是被上訴人要我介紹
        的，我有看到有沒有做完的情形。當時工程已完成百分
        之80，要做地板的時候時，被上訴人要求木板的規格要
        長一點，上訴人認為沒有這麼約定，不同意加長，認為
        應該按一般規格的長度施工，我要被上訴人補償加長的
        差價，但被上訴人不同意」等語。證人乙○○到庭結証
        稱：我是做流理台的部分，是被上訴人請我去做，施工
        的時候有碰到被上訴人。1月16日當天兩造在後面吵架
        ，上訴人就叫工人走掉，上訴人後來也跟著出去，上訴
        人揚言要告被上訴人，至於他們為何吵架，我不知道，
        我只知道是為了施工的事，我有聽到是因為木板的事」
        等語。證人庚○○到庭結証稱：「我是做鐵工的，1月
        16 日我有施工，因為地板尺寸的關係，上訴人拿實木
        地板進來，被上訴人不讓他施工」等語。證人丙○○亦
        證稱：「我是木工，因地板尺寸的關係，被上訴人認地
        板尺寸不符，，不讓上訴人施工」等語。證人證人甲○
        ○且證稱：「雙方爭議地板，暫時擱置地板的工程，其
        他工程繼續施工，結論是沒有共識」等語。上開證詞顯
        示，兩造自1月16日起，即因木板長度問題而爭吵，因
        無法就木板長度達成合意，所以被上訴人不願讓上訴人
        繼續施工。
      (2)按系爭承攬合約第14條約定：「本項裝修工程如逾完工
        期限（含順延工期）一個月內尚無法完成，除依第7條
        計罰外，甲方（即被上訴人）得終止合約並收回自行處
        理，乙方（即上訴人）不得異議並應給付甲方違約金新
        台幣壹拾伍萬元整。」此係約定如上訴人未於約定期限
        完工，被上訴人得依約終止合約。原法院囑託台北市室
        內設計裝修商業同業公會鑑定結果，雖認定上訴人就「
        泥作」、「水電」、「拆除、搭架」、「鋁門窗」、「
        木作」、「油漆」等工程有數項目完全未施作、未依約
        施工或施工有瑕疵等事實，有該鑑定報告在卷可稽。惟
        兩造自1月16日起，即因木板長度問題而爭吵，因無法
        就木板長度達成合意，所以被上訴人不願讓上訴人繼續
        施工，已如前述。系爭契約並無約定木板長度乙節，為
        兩造所不爭，被上訴人雖稱：口頭約定4尺地板云云，
        未能舉證以實其說，空言主張並無可採，故不能認為上
        訴人未能於契約所定期限內完工係屬違約並構成上開14
        條之終止契約事由。則被上訴人主張上訴人未依施工圖
        面、估價明細單及施工說明書施作，違反系爭承攬合約
        第3條之約定為由，其得依系爭承攬合約第14條約定於
        94 年2月24日通知終止系爭承攬合約云云，並無可採。
        但被上訴人之上開終止契約行為，雖不生依合約違約終
        止契約之效力，但仍依民法第511條規定生終止契約之
        效力。
    (3)按契約之終止，僅使契約自終止之時起，嗣後歸於消滅，
      承攬契約在終止以前，承攬人業已完成之工作，苟已具備
      一定之經濟上效用，可達訂約意旨所欲達成之目的者，定
      作人就其受領之工作，有給付相當報酬之義務。
      上訴人主張：其應被上訴人要求非契約內之增改工程，
        追加金額10萬1,180元等語，並提出「北市○○街87巷
        25號3樓-裝修、應退與追加明細」為證。被上訴人雖否
        認該明細表為真正，但承認其上手寫計算部分為伊之筆
        跡，該明細雖未經兩造加以簽認，但被上訴人既於該明
        細表中承認有追加工程款40,560元存在，被上訴人此部
        分追加工程款之請求即屬應予准許。至於被上訴人其餘
        追加工程款請求部分，既未就此追加工程款存在之事實
        舉證以實其說，此部分請求不應准許。
      按系爭承攬合約第14條約定：「本項裝修工程如逾完工
        期限（含順延工期）一個月內尚無法完成，除依第7條
        計罰外，甲方（即被上訴人）得終止合約並收回自行處
        理，乙方（即上訴人）不得異議並應給付甲方違約金新
        台幣壹拾伍萬元整。」此係約定如上訴人未於約定期限
        內完成工程時，被上訴人得終止契約並請求上訴人給付
        違約金15萬元，而非約定如被上訴人違約應給付上訴人
        違約金15萬元，是上訴人依上開約定請求被上訴人給付
        違約金15萬元，即屬無據。且上訴人未完工係因兩造間
        就木板長度無法達成合意所致，不能據此認為被上訴人
        違反系爭承攬合約，上訴人以被上訴人違約為由，請求
        被上訴人給付違約金15萬元，不能准許。
      系爭承攬合約第16條約定：「裝修工程付款分為4期以
        現金，或電匯，或當日支票擇一給付：A/開工：壹拾萬
        元正、B/泥作完成：參拾萬元正、C/水電、鋁門窗、木
        作完成：肆拾萬元正、D/驗收合格（含不合格補修完成
        ）：柒萬伍仟元正。」。上訴人主張其於94年1月13日
        之前已完成90％以上工程，94年1月14日至94年1月24日
        ，多次應被上訴人分次提出指示修改與再次增加要求，
        逐項完工交付被上訴人乙節，固據提出見證人丁○○之
        證明書及不具名驗收指示條為證，被上訴人否認該證明
        書及指示條之真正，且其內容尚無法證明系爭工程業經
        驗收完畢，應認系爭工程尚未經驗收，上訴人不得請求
        7 萬元尾款，但仍得請求已完工部分之報酬。系爭契約
        約定總工程款為875,000元，追加工程款40,560元，而
        上開鑑定報告所認定工程完全未施作、未依約施工或施
        工有瑕疵而共應扣除169, 505元部分，因該扣除金額已
        超過不應給付之7萬元尾款，故不必再扣除尾款7萬元。
        上開總價875,000加上追加工程款40,560元，扣除未完
        工及施工瑕疵部分169,505元，再扣除被上訴人已給付
        工程款50萬元部分，即為上訴人已完工而得請求報酬部
        分。因此，上訴人依該契約所得請求之承攬報酬為
        246,05 5元（計算式：875,000+40,560-169,505-500,
        000=246 ,055）。
    ３被上訴人雖主張：上訴人未依施工圖面、估價明細單及施
      工說明書施作，被上訴人依系爭承攬合約第7條約定得請
      求上訴人給付逾期罰款2,725,000元，依第14條約定得請
      求上訴人賠償違約金15萬元，得依民法第263條準用第260
      條規定請求上訴人賠償損害48萬元，退還工程款16萬9,
      505元，合計共3,524,505元，被上訴人得主張以上開債權
      主張抵銷等語。惟上訴人未完工係因兩造間就木板長度無
      法達成合意所致，不能據此認為上訴人違反系爭承攬合約
      ，已如前述，故被上訴人以上訴人違約為由，主張其對上
      訴人有3,524,505元債權，並與上開上訴人之債權抵銷云
      云，即無可採。
五、從而上訴人依據承攬契約請求被上訴人給付上訴人553,730
    元及自94年5月2日起至清償日止按年息5％計算之利息，於
    246,055元及自起訴狀繕本送達之翌日即94年5月26日起算之
    法定遲延利息部分，為有理由，應予准許。逾此所為請求，
    為無理由，應予駁回。原審就上開應准許部分，為上訴人敗
    訴之判決，尚有未洽，上訴意旨求予廢棄改判，為有理由，
    爰由本院予以廢棄改判如主文第2項所示。至於上訴人之請
    求不應准許部分，原判決為上訴人敗訴之判決，並駁回其假
    執行之聲請，經核於法並無不合，上訴意旨求予廢棄改判，
    為無理由，應駁回其上訴。
六、本件事證已臻明確，兩造其餘主張與舉證，無一一論列之必
    要，併此敘明。
七、據上論結，本件上訴為一部有理由，一部無理由，依民事訴
    訟法第450條、第449條第1項、第79條但書，判決如主文。
中　　華　　民　　國　　96　　年　　4 　　月　　17　　日
                    民事第十三庭
                        審判長法　官　劉勝吉
　　　　　　　　　　　  　　　法　官  陳駿璧
　　　　　　　　　　　　  　　法　官  高鳳仙
正本係照原本作成。
不得上訴。
中　　華　　民　　國　　96　　年　　4 　　月　　20　　日
　　　　　　　　　　　　　　　書記官　黃慶霽
